臺灣臺南地方法院臺南簡易庭民事判決
                                   109年度南簡字第1036號
原      告  陳嘉屏  

訴訟代理人  蘇建榮律師
被      告  陳再得  

上列當事人間請求返還不當得利事件，經本院於民國109年10月2
6日言詞辯論終結，判決如下：                  
    主      文
原告之訴駁回。
訴訟費用由原告負擔。
    事實及理由
一、原告起訴主張：
(一)原告於民國101年1月20日向訴外人曹亮人購買如附表所示編
    號2之建物（下稱系爭房屋），並辦理移轉登記完成。惟本
    院民事執行處於105年5月26日以105年度司執字第53483號清
    償借款強制執行事件（下稱系爭執行事件）就債務人即曹亮
    人所有如附表所示不動產進行特別拍賣時，竟誤將原告所有
    之系爭房屋一併拍賣，依臺南市政府稅務局提供之系爭房屋
    歷次納稅人異動資料顯示，系爭房屋之原始納稅義務人為曹
    亮人，並於101年1月20日因買賣移轉稅籍登記予陳嘉屏即原
    告。系爭房屋既為原告所有，則本院民事執行處誤將系爭房
    屋查封拍賣，又將拍賣所得款項新臺幣（下同）492,000元
    全部分配予執行債權人即被告，爰依不當得利法律關請求被
    告返還492,000元等語。
(二)並聲明：被告應給付原告492,000元，及自起訴狀繕本送達
    翌日起至清償日止，按週年利率5％計算之利息。
二、被告則以：曹亮人於96年8月14日向被告借款80萬元，並將
    如附表所示編號1之土地（下稱系爭土地）設定抵押權予被
    告，系爭房屋為未保存登記之建物，依法應為原始起造人即
    曹亮人所有，而曹亮人於系爭拍賣程序中表明並不認識原告
    ，可能是原告與曹亮人的兒子間有債權債務關係，系爭房屋
    才被曹亮人的兒子出售予原告；縱使原告為系爭房屋之納稅
    義務人，然此僅為課稅之依據而已，原告與曹亮人之債權債
    務關係與被告無涉。系爭房屋於本院拍賣時既為曹亮人所有
    ，則被告依法向曹亮人求償借款即無不妥，被告受償拍賣所
    得價金492,000元有法律上原因等語。併為答辯聲明：原告
    之訴駁回。
三、得心證之理由：
(一)查系爭房屋為未保存登記建物，被告前於104年9月間持本院
    97年度司促字第29392號支付命令及確定證明書向本院聲請
    就債務人曹亮人、曹連財為強制執行，經本院以104年度司
    執字第88112號案件於104年10月7日、11月9日查封系爭土地
    、系爭房屋，並歷經三次拍賣程序及特別拍賣程序均無人應
    買而視為撤回在案；被告嗣又於105年6月2日向本院就附表
    所示之不動產聲請強制執行，經本院以系爭執行事件查封後
    進行拍賣，於105年10月12日以145萬元之價格（系爭土地為
    95萬元、系爭房屋為50萬元）由買受人拍定在案，本院於10
    6年2月15日實行分配，被告共分配受償1,432,491元等情，
    業經本院調取104年度司執字第88112號強制執行事件、系爭
    執行事件卷宗查明屬實，且為兩造所不爭執，上情首堪認定
    。
(二)原告主張系爭執行事件所拍定之系爭房屋為其所有，本院民
    事執行處誤為拍賣，導致第三人拍定取得所有權，被告因而
    取得拍賣價金為不當得利等語，經被告否認，並以前詞置辯
    ，是本件所應審究為：原告是否已取得系爭房屋之所有權？
    如是，被告取得系爭房屋拍賣價金是否無法律上原因而受有
    不當得利之利益？爰論述如下：
  1.經查：原告雖主張其於101年間向債務人曹亮人買受系爭房
    屋，故已取得系爭房屋之所有權等語，並提出系爭房屋稅籍
    證明書、房屋稅繳款單等為證（見本院南司簡調卷第15至21
    頁），且有臺南市政府財政稅務局臺南分局109年9月29日函
    文所檢附之系爭房屋申報移轉契稅申報書、系爭建物買賣移
    轉契約書存卷可考（見本院卷第89至96頁），固然足以認定
    原告主張其於101年1月19日向債務人曹亮人購買系爭房屋等
    語，並非無據。
  2.惟按對未登記之不動產肯認有事實上處分權，乃係實務上之
    便宜措施，然事實上處分權究非所有權（最高法院95年度台
    上字第94號判決意旨參照）。又違章建築之房屋，原非債務
    人所有，而被執行法院誤予查封者，買受人因不能登記，自
    得代位原有人提起異議之訴，若該房屋為債務人所有，買受
    人雖買受在先，亦無排除強制執行之權利（最高法院48年台
    上字第209號判例意旨參照）。準此，未保存登記建物若為
    執行債務人所有，縱然將事實上處分權讓與買受人，因事實
    上處分權究非所有權，買受人既不得本於所有權人地位提起
    第三人異議之訴，不得以買賣當事人雙方內部之債權債務關
    係，對抗執行債權人，自亦不得本於所有權人地位，受領拍
    賣價金之分配。是以，本件原告縱於系爭執行程序前向所有
    權人曹亮人買入系爭房屋，惟系爭房屋為未保存登記建物，
    原告僅取得事實上處分權而非所有權，自不得本於所有權人
    地位受領系爭房屋之拍賣價金分配，系爭房屋拍賣價金之權
    益仍應歸屬於執行債務人。而被告為系爭執行事件之債權人
    ，本院民事執行處將系爭房屋拍賣價金列為債務人所得，並
    由被告以普通債權人身份受領價金之分配，被告係依照系爭
    執行程序依法取得前開價金，具有法律上之原因，原告主張
    被告於系爭執行事件就系爭房屋所取得之分配款無法律上原
    因而構成不當得利云云，要屬無據。
(三)綜上所述，原告並非系爭房屋之所有權人，其主張被告於系
    爭執行事件就系爭房屋拍賣價金所分配之款項為無法律上原
    因受有利益，請求依照民法第179條規定給付原告不當得利4
    92,000元等語，並非可採，為無理由。
四、從而，原告依法第179條規定，請求被告給付492,000元，及
    自起訴狀繕本送達翌日起至清償日止，按週年利率5％計算之
    利息，並無理由，應予駁回。
五、訴訟費用之依據：民事訴訟法第78條。
中　　華　　民　　國　 109　　年　　11　　月　　6 　　日
                  臺灣臺南地方法院臺南簡易庭
                                  法  官  許育菱
以上正本係照原本作成。
如不服本判決，應於送達後20日內，向本院提出上訴狀並表明上
訴理由，如於本判決宣示後送達前提起上訴者，應於判決送達後
20日內補提上訴理由書（須附繕本）。
如委任律師提起上訴者，應一併繳納上訴審裁判費。
中　　華　　民　　國　　109 　年　　11　　月　　6 　　日
                                  書記官  楊意萱
附表：
編號 土地地號/建物門牌號碼 面積（平方公尺） 權利範圍 1 臺南市○區○○段000地號土地 409 818分之237 2 臺南市○區○○段000○號建物（門牌號碼臺南市○區○○路000巷00號） （總面積）186.89 全部 備註